【裁判字號】    92,上易,166
【裁判日期】    920708
【裁判案由】    確認通行權存在
【裁判全文】
臺灣高等法院民事判決                            九十二年度上易字第一六六號
    上訴人即附  乙○○
    帶被上訴人
                甲○○
    共      同
    訴訟代理人  苗繼業律師
    被上訴人即
    上  訴  人  丙○○
右列當事人間請求確認通行權存在事件，上訴人對於中華民國九十一年十二月二十五
日臺灣新竹地方法院第一審判決（九十一年度訴字第三七四號）提起上訴，被上訴人
為附帶上訴，本院判決如左：
    主      文
原判決關於駁回丙○○後開第二項之訴部分，及訴訟費用之裁判均廢棄。
確認丙○○就甲○○所有坐落新竹縣竹東鎮○○段六十四地號內如附圖一所示Ｂ部分
，面積零點零零八六頃土地及乙○○所有坐落新竹縣竹東鎮○○段六十四之一地號內
如附圖一所示Ｃ部分，面積零點零零四九公頃土地（除如附圖二所示部分外）有通行
權存在。
甲○○應將其所有坐落新竹縣竹東鎮○○段六十四地號內如附圖一所示Ｂ部分，面積
零點零零八六公頃土地上（除如附圖二所示部分外）之花台及其他障礙物拆除，供丙
○○通行；乙○○應將其所有坐落新竹縣竹東鎮○○段六十四之一地號內如附圖一所
示Ｃ部分，面積零點零零四九公頃土地上（除如附圖二所示部分外）之磚牆、花台、
水池及其他障礙物拆除，供丙○○通行。
乙○○、甲○○之上訴駁回。
第一、二審訴訟費用由乙○○、甲○○負擔。
    事      實
甲、上訴人即附帶被上訴人乙○○、甲○○方面：
一、聲明：求為判決：
    關於上訴部分：(一)原判決關於不利乙○○、甲○○部分廢棄。(二)上開廢棄部分，
    丙○○在第一審之訴駁回。
    關於答辯部分：丙○○之附帶上訴駁回。
二、陳述：除與原判決記載相同者，予以引用外，並補稱略以：
          系爭如附圖二所示部分，並非通公路之最近路線，且另有原地主即訴外人
          曾錦蘭所有土地可供丙○○通往至公路。
三、證據：援用原審之立證方法。
乙、被上訴人即附帶上訴人丙○○方面：
一、聲明：求為判決：
    關於答辯部分：乙○○、甲○○之上訴駁回。
    關於附帶上訴部分：如主文第一項至第三項所示。
二、陳述：除與原判決記載相同部分，予以引用外，並補稱略以：
    原判決認定丙○○可通行寬度僅有三公尺，將造成轉彎處無法轉彎，通行困難。
三、證據：援用原審之立證方法。
丙、本院依兩造之聲請訊問證人曾錦蘭及赴現場勘驗。
    理      由
一、本件丙○○起訴主張：伊與乙○○於民國（下同）七十六年十一月二十二日向訴
    人曾錦蘭購買坐落新竹縣竹東鎮○○段六十四之一及同所六十四之二地號土地，
    三方並約定買賣土地與同所六十三、六十五、七十二、七十三地號土地相連之處
    ，丙○○與乙○○必需留六公尺之道路，該六公尺道路在訴外人曾錦蘭未處分後
    段土地時，丙○○與乙○○不得封鎖。嗣訴外人曾錦蘭即依約將六十四之一地號
    土地所有權移轉並交付予乙○○，另將其中六十四之二地號土地所有權移轉並交
    付予丙○○。惟乙○○又於九十年三月間向訴外人曾錦蘭購入同所六十四地號土
    地，登記予其子甲○○。乙○○、甲○○隨後即以丙○○之通行權並不及於六十
    四地號，僅能通行訴外人曾錦蘭所有六十四之三地號土地為由，於九十年十月間
    先後將系爭道路分別砌築磚墻、花台，並裝設鐵門，阻斷丙○○之通行出入，幾
    經異議協商未果。嗣訴外人曾錦蘭於九十年十二月六日亦以渠已依約留設道路交
    付予買受人使用，早已履行契約義務為由，將其保留之六十四之三地號與系爭六
    十四之二地號土地相鄰部分砌築磚墻予以堵塞，致丙○○及其家人必需每日攀爬
    樓梯出入，工廠無法運作等情，爰求為確認伊就乙○○所有系爭六十四之一地號
    土地及甲○○所有系爭六十四地號內如原判決附圖二所示ＡＤＣＢ部分土地有通
    行權存在，及命乙○○、甲○○將設置於其地上之磚牆、花台、水池及其他障礙
    物拆除，供丙○○通行之判決（原審判命確認丙○○就甲○○所有坐落新竹縣竹
    東鎮○○段六十四地號內如附圖二所示Ｂ部分，面積零點零零六一公頃土地，及
    乙○○所有坐落新竹縣竹東鎮○○段六十四之一地號內如附圖二所示Ｃ部分，面
    積零點零零三七公頃土地有通行權存在；甲○○應將其所有坐落新竹縣竹東鎮○
    ○段六十四地號內如附圖二所示Ｂ部分，面積零點零零六一公頃土地上之花台及
    其他障礙物拆除，供丙○○通行，乙○○應將其所有坐落新竹縣竹東鎮○○段六
    十四之一地號內如附圖二所示Ｃ部分，面積零點零零三七公頃土地上之磚牆、花
    台、水池及其他障礙物拆除，供丙○○通行。而駁回丙○○其餘之請求。甲○○
    、乙○○就其敗訴部分即如附圖二所示部分聲明不服；丙○○就其敗訴中如附圖
    一，除如附圖二外所示部分，提起附帶上訴，其餘部分則未據一併聲明不服，已
    告確定。甲○○、乙○○則以：系爭六十四之二地號土地，並非由伊等所有土地
    予以分割，亦非由伊等所出售，故上開土地雖成為袋地，但不能由伊等負擔其責
    。又丙○○早已不使用系爭六十四之二地號土地，自無主張對伊等所有系爭六十
    四及六十四之一地號土地有通行權。且丙○○所有系爭六十四之二地號土地，尚
    有其餘之土地可供通行，並非以通行伊等所有系爭六十四地號及六十四之一地號
    土地至公路為必要。況由伊等所有上開土地通行至公路，並非損害最少，是丙○
    ○尤不得主張就伊等之上開土地有通行權云云，資為抗辯。
二、經查丙○○主張原系爭六十四地號土地為一筆，係訴外人曾錦蘭所有，嗣經分割
    為六十四、六十四之一、六十四之二及六十四之三地號等四筆土地，訴外人曾錦
    蘭將其中六十四之一地號土地所有權移轉登記並交付予乙○○，並將其中六十四
    之二地號土地所有權移轉登記並交付予丙○○。嗣乙○○再向訴外人曾錦蘭購買
    分割後之六十四地號，並登記為其子即甲○○所有，致丙○○所有系爭六十四之
    二地號土地成為袋地，而與公路無適宜聯絡之事實，業據其提出土地登記謄本、
    不動產買賣預約書、證明書及現場照片為證（見原審卷第五四至五七頁），並經
    原審及本院受命法官赴現場勘測明確，製有勘驗筆錄及土地複丈成果圖可憑（見
    原審卷第四二至四七頁、本院卷第六四頁），且為甲○○、乙○○所不爭執（見
    原審簡字卷第三七、三八、五二頁），自堪信為真實。
三、按因土地一部之讓與或分割，致有不通公路之土地者，不通公路土地之所有人，
    因至公路，僅得通行受讓人或讓與人或他分割人之所有地，民法第七百八十九條
    第一項定有明文。此於土地所有人將土地分割成數筆同時或先後讓與數人時，亦
    有上開規定之適用。且鄰地通行權係為達土地利用之社會經濟目的，所賦予土地
    所有人之法律上當然負擔，具有準物權之請求權性質，隨土地而存在，不因嗣後
    土地之輾轉讓與而使原有通行權消滅，於土地所有人將其一筆土地同時分割成數
    筆，再同時讓與數人之情形，亦同（最高法院五十二年台上字第二八六五號、八
    十五年台上字第二七四五及八十五年台上字第三九六號判決參照）。經查：
  (一)原新竹縣竹東鎮○○段六十四地號土地為一筆，係訴外人曾錦蘭所有，因丙○○
    與乙○○於七十六年十一月二十二日向訴外人曾錦蘭購買土地，而由訴外人曾錦
    蘭依約於七十六年十二月間，將原六十四地號土地，分割為六十四、六十四之一
    、六十四之二及六十四之三地號等四筆土地，並將其中六十四之一地號土地所有
    權移轉登記予乙○○，其中六十四之二地號土地所有權移轉登記予丙○○，而訴
    外人曾錦蘭則保留六十四及六十四之三地號土地，此有丙○○提出之買賣預約書
    及土地登記謄本可證（見原審簡字卷第八至十二頁），且為兩造所不爭執。嗣乙
    ○○又於九十年三月間向訴外人曾錦蘭購買分割後之仁愛段六十四地號土地，登
    記為甲○○所有，亦有土地登記謄本、不動產預約買賣契約書及土地買賣契約書
    可稽（見原審訴字卷第二四、二五、五八至六三頁）。是兩造所有六十四之二、
    六十四之一及六十四地號土地，均係源自分割前六十四地號土地，且原六十四地
    號土地分割時，其中六十四之一、六十四之二及六十四之三地號土地即成為袋地
    ，故訴外人曾錦蘭於其將六十四之一及六十四之二地號土地出賣與丙○○及乙○
    ○時，為預留成為袋地土地（包括訴外人曾錦蘭保留之六十四之三地號土地）之
    通行權，即與丙○○及乙○○約定，丙○○與乙○○所買得之六十四之一及六十
    四之二地號土地與六十三、六十五、七十二及七十三地號土地相連接處應保留六
    公尺寬道路供通行，而訴外人曾錦蘭所有六十四之三地號土地、丙○○所有六十
    四之二地號土地與乙○○所有六十四之一地號土地十數年來均通行如原判決附圖
    二所示Ａ、Ｂ部分土地，直至訴外人曾錦蘭將分割後六十四地號土地讓與予甲○
    ○，乙○○所有六十四之一地號土地可通行甲○○所有六十四地號土地以通公路
    ，訴外人曾錦蘭所有六十四之三地號土地亦可通行其子即訴外人曾炳所有八十
    一之一地號土地，以通公路後，僅剩丙○○所有六十四之二地號土地為不通公路
    之袋地。則觀之上開系爭土地之分割、讓與可知，丙○○所有土地形成袋地之原
    因，乃基於訴外人曾錦蘭就該四地號土地之分割與讓與（包括分割後之同時讓與
    ，及嗣後之輾轉讓與），即採基於當事人之任意行為所導致，依民法第七百八十
    九條規定及上開說明，丙○○所有袋地為至公路，自僅得通行受讓人或讓與人或
    他分割人之所有地，即丙○○僅得通行乙○○所有六十四之一地號土地與訴外人
    曾錦蘭所有六十四地號土地與六十四之三地號土地。又訴外人曾錦蘭為將土地出
    賣予丙○○及乙○○，將原本六十四地號土地，分割為六十四、六十四之一、六
    十四之二及六十四之三地號等四筆土地，並於分割後，讓與丙○○及乙○○，於
    各該當事人（包括曾錦蘭、乙○○及丙○○）間就分割讓與後部分土地成為袋地
    ，應提供土地供通行一節均有預見之可能，自應有上開規定之適用，不因訴外人
    曾錦蘭嗣後又將六十四號土地所有權再轉讓而移轉登記予甲○○而受影響，且甲
    ○○乃乙○○之子，其就丙○○所有土地因上開分割、讓與而有不能通行公路等
    情形亦非不能預見，丙○○主張通行乙○○、甲○○所有土地，以通公路，自屬
    有據。
  (二)乙○○、甲○○雖抗辯，丙○○所有土地成為袋地均係訴外人曾錦蘭所造成，丙
    ○○應僅得通行訴外人曾錦蘭所有六十四之三地號土地，以通公路云云，惟查訴
    外人曾錦蘭所有六十四之三地號土地雖亦係源自原六十四地號土地，然該六十四
    之三地號土地本身亦為袋地，尚需通行其他土地始得通至公路，亦有本院勘驗筆
    錄可據（見本院卷第五六頁），而訴外人曾錦蘭現所通行土地，乃其子即訴外人
    曾炳嗣後向他人購買之八十一之一地號土地，並非屬原六十四地號土地。而本
    件丙○○所有袋地不通公路之原因，又係由當事人之任意行為而發生，已如前述
    ，自非原六十四地號土地以外之其他圍繞地所有人所能預見通行權負擔之存在，
    是乙○○、甲○○所為之，上開抗辯，自無足取。
  (三)乙○○、甲○○雖另抗辯，甲○○與訴外人曾錦蘭於系爭六十四地號土地之買賣
    過程中約定訴外人曾錦蘭應以六十四之三地號土地及另購買八十一之一地號土地
    ，以供自已與丙○○通行，此條件成就，甲○○給付通行款二百萬元，訴外人曾
    錦蘭及其子曾炳與兩造均須受此利他契約之拘束云云，惟為丙○○所否認。復
    查甲○○與訴外人曾錦蘭就六十四地號土地所訂定之買賣契約書，其上並無通行
    權之相關約定，亦未有何利於丙○○之約定，有該買賣契約書可稽（見原審訴字
    卷二四、二五頁）。雖甲○○、乙○○抗爭全係於買賣當時之代書疏為記載於契
    約書上所致，惟無證據以資證明，而證人尹寶蝦更在原審證稱：「曾錦蘭於簽約
    時要求甲○○買賣的標的要留一部分讓他通行，買方就買賣款押二百萬元，因為
    他裡面還有一塊地，待他裡面那一塊土地處理掉，土地的權利就還給買方，兩百
    萬元就付清，買賣才進行沒多久，曾錦蘭後面那塊地的通路問題就處理好，應該
    是與前面那塊地的地主交換，所以兩百萬元在尾款給付之前買方就已給付。而買
    賣過程中丙○○均未介入，也沒有提到要幫助丙○○通行，也完全沒有提及丙○
    ○這個人。故上開通行權約應係針對訴外人曾錦蘭個人而言」（見原審訴字卷第
    九三、九四頁）。即甲○○、乙○○亦自認丙○○並未參與（見本院卷第八六頁
    ），尤難認有甲○○、乙○○所云之利他契約存在，是甲○○、乙○○所為，此
    部分之抗辯，亦無足取。
四、末按通行之主要目的不僅專為調和個人所有之利害關係，且在充分發揮袋地之經
    濟效用，以促進物盡其用之社會整體利益，然其為所有人容忍義務之設，應於能
    達成上開社會利益之範圍內，盡量與所有人之損害減至最低為必要。而是否為土
    地通常使用所必要，應依土地位置、地勢、面積、用途及使用之實際情形定之。
    經查本件丙○○所有坐落於系爭六十四之二地號土地上之建物原係供作工廠使用
    ，為兩造所不爭執，並經本院赴現場勘驗屬實（見本院卷第五六頁），因其兩側
    被甲○○、乙○○及訴外人曾錦蘭砌以高牆圍住，致其工廠無法運作，惟其生產
    機器仍放置在該屋內，並非係供住宅使用，丙○○請求通行之處所，即如附圖一
    所二Ｂ、Ｃ部分，原有六公尺寬，得通行以達新竹縣竹東鎮○○路，供甲○○及
    丙○○工廠所用之小貨車出入，達十四年之久，業經證人曾錦蘭在本院證述明確
    （見本院卷第五六頁），並有四鄰證明書可稽（見原審調字卷第十五頁），且為
    兩造所不爭執（見本院卷第八六頁）。又上開處所，現僅有少部分設有花台、水
    池外，其餘為空地（見原審訴字卷第四五頁勘驗筆錄），丙○○主張通行該處所
    ，係屬損害最少之處所。本院於斟酌丙○○所有上開建物係供作廠房使用，並非
    供作住宅之用，雖因無通路而無法營業，但設備仍放置在現場，如有出入之通路
    ，即可繼續營業，且在Ｂ部分出入口尚有一轉彎處，如僅留如附圖二所示Ｂ、Ｃ
    部分通路三公尺寬，不足供二公尺半寬之小貨車轉彎之用（見原審卷第四五頁勘
    驗筆錄），應以如附圖一所示Ｂ、Ｃ部分通路寬五公尺，入口處通路寬五．二公
    尺為適當。
五、綜上所述，丙○○依據相鄰關係，請求確認其就甲○○所有新竹縣竹東鎮○○段
    第六十四地號內如附圖一所示Ｂ部分，面積０．００八六公頃及乙○○所有同所
    六十四之一地號內如附圖一所示Ｃ部分，面積０．００四九公頃有通行權存在，
    並請求甲○○、乙○○應分別將如附圖一所示Ｂ部分土地上及Ｃ部分土地上之磚
    牆、花台、水池及其他障礙物拆除，供丙○○通行部分，均屬應予准許。從而原
    審就其中如附圖二所示Ｂ、Ｃ部分通行權存在及應拆除其上磚牆等障礙物部分，
    所為甲○○、乙○○敗訴之判決，核無違誤，甲○○、乙○○之上訴論旨，指摘
    原判決此部分不當，求予廢棄改判，為無理由；就除上開如附圖二所示准許部分
    外，所為丙○○敗訴之判決，自有未洽，丙○○之附帶上訴論旨指摘原判決此部
    分不當，求予廢棄改判，為有理由。
六、至兩造其餘之攻擊或防禦方法及未經援用之證據，經本院斟酌後，認為均不足以
    影響本判決之結果，自無逐一詳予論駁之必要，併此敘明。
七、據上論結，本件甲○○、乙○○之上訴為無理由，丙○○之附帶上訴為有理由，
    依民事訴訟法第四百四十九條第一項、第四百五十條、第七十八條、第八十五條
    第一項前段，判決如主文。
中      華      民      國    九十二    年      七      月      八      日
                             臺灣高等法院民事第十三庭
                                  審判長法  官  林  鄉  誠
                                        法  官  王  聖  惠
                                        法  官  劉  清  景
右正本係照原本作成。
不得上訴。
中      華      民      國    九十二    年      七      月      九      日
                                        書記官  高  澄  純


司法院資訊處製作；財團法人民間司法改革基金會備份。
